【裁判字號】    92,簡上,111
【裁判日期】    920825
【裁判案由】    確認本票債權不存在
【裁判全文】
臺灣高雄地方法院民事判決  九十二年度簡上字第一一一號
    上  訴  人  乙○○
    訴訟代理人  李昌明律師
    被上訴人    永信實業股份有限公司
    法定代理人  甲○○
    訴訟代理人  柯尊仁律師
右當事人間請求確認本票債權不存在事件，上訴人對於中華民國九十二年三月四日本
院九十一年度鳳簡字第六九七號第一審判決提起上訴，本院判決如左：
    主  文
原判決廢棄。
被上訴人在第一審之訴駁回。
第一、二審訴訟費用由被上訴人負擔。
    事實及理由
一、被上訴人起訴主張：
  (一)上訴人於民國九十一年四月間以被上訴人簽發附表所示被上訴人簽收之本票四張
    （下稱系爭本票），向本院聲請本票裁定，經於九十年四月二十六日以本院九十
    一年票字第八八九０號裁定准許強制執行在案。系爭本票票面金額分別為新台幣
    （下同）三百萬元、五百萬元、一百五十萬元及一百萬元，係第三人昶陽實業有
    限公司（下稱昶陽公司）於八十八年一月五日、同年月十六日、八十八年八月十
    七日及八十九年六月一日分別向上訴人所借貸，該一千零五十萬元之債權債務關
    係存在於昶陽公司與上訴人之間，兩造間並無一千零五十萬元之債權債務關係存
    在。因第三人昶陽公司與上訴人公司之營業所與負責人均屬相同，昶陽公司會計
    於簽立系爭本票交付上訴人時，疏未注意誤蓋被上訴人公司之印章而開立本票，
    實際上兩造並無借貸關係存在。
  (二)且系爭本票四張其中除票面額一百萬元之本票一張於昶陽公司交付上訴人時有載
    明發票日外，其餘三張本票均未載發票年、月、日，而上訴人經昶陽公司同意，
    竟擅自偽造填載發票年、月、日為八十九年四月二十日、八十九年五月十九日、
    及八十九年六月五日，是其請求應屬無據。
  (三)上訴人主張兩造間有借貸關係存在，則上訴人應就其主張負舉證責任。且系爭本
    票一千零五十萬元之債權債務關係存在於昶陽公司與上訴人之間，上訴人未盡舉
    證責任，空言主張系爭本票為被上訴人開立作為質押擔保上開借款之用，顯與事
    實不符，為此請求判決確認上訴人對被上訴人就本院九十一年度票字第八八九０
    號裁定如附表所示之本票債權不存在。原審判決被上訴人全部勝訴，經上訴人提
    起上訴，被上訴人答辯聲明：上訴駁回。
二、上訴人則以：
  (一)先位主張：伊為被上訴人公司股東瑞堂建設實業有限公司之代表人之一，並兼被
    上訴人公司監察人，系爭本票係被上訴人公司法定代理人甲○○為擔保其向上訴
    人之借款所簽發，而該借款係應甲○○之指示，將款項匯入第三人昶陽公司所開
    立之銀行帳戶，且昶陽公司受領前開匯款後，仍將部分款項匯回被上訴人所開立
    之銀行帳戶，足證兩造借貸關係存在。且票據上權利之行使，不以其原因關係存
    在為前提，從而執票人行使票據上權利時，就其基礎原因關係確係有效存在，並
    不負舉證責任，是本件應由被上訴人就其所主張本票發生之基礎原因關係不存在
    負舉證責任。
  (二)備位主張：即使系爭本票發生之基礎借貸關係存在於上訴人與第三人昶陽公司間
    ，被上訴人開立系爭本票，亦係為昶陽公司借款之質押，則無論被上訴人係為自
    己抑或為第三人昶陽公司之債務擔保質押，被上訴人應就否認系爭本票為質押借
    款之發生原因，負舉證之責，要難以憑空杜撰蓋錯印章，卸其票據法上之責任等
    語抗辯，因原審判決被上訴人全部勝訴，為此乃提起上訴，並聲明：(一)原判決廢
    棄。(二)右廢棄部分，被上訴人在第一審之訴駁回。
三、兩造不爭執之事實：
  (一)上訴人持系爭本票向法院聲請裁定強制執行之事實，已據其提出本院九十一年票
    字第八八九○號聲請本票准許強制執行事件裁定附卷為證。
  (二)上訴人以其父楊正道名義分別於八十八年一月五日、同月十六日、八十八年八月
    十七日及八十九年六月一日，匯款三百萬元、五百萬元、一百五十萬元、一百萬
    元入昶陽公司在中國國際商業銀行開立之活期存款存摺帳號000000000
    0帳戶內，及昶陽公司自八十八年一月十五日起按月給付上訴人利息，有被上訴
    人所提存褶影本三紙、匯款申請書計二十三紙為證。
  (三)上訴人匯款予昶陽公司款項，其中二百萬元、一百六十萬元陸續於八十八年一月
    十六日、八十八年八月十七日匯款入被上訴人設於大眾商業銀行營業部0000
    00000000帳號，此有中國國際商業銀行三民分行九十二年一月二十一日
    （九二）中民營字第○一二號函及所附之轉帳資料可參。
四、兩造爭點之判斷：
    被上訴人主張第三人昶陽公司向上訴人借貸一千零五十萬元，系爭本票係錯誤簽
    發，其債權債務關係實存在於昶陽公司與上訴人之間，兩造間並無一千零五十萬
    元之債權債務關係存在之事實，為上訴人所否認，並以前揭情詞置辯，是以本件
    應審酌者乃兩造間有無借貸關係存在？以及如兩造間並無借貸關係，被上訴人是
    否開立系爭本票為第三人昶陽公司之借款債務擔保質押？
  (一)兩造間是否存有借貸關係？
  1.按票據乃文義證券及無因證券，票據上之權利義務，悉依票上所載文義定之，與
    其基礎之原因關係各自獨立，票據上權利之行使，不以其原因關係存在為前提，
    是以執票人行使票據上權利時，就其基礎之原因關係確係有效存在，固不負舉證
    責任。惟兩造均主張系爭本票交付之原因關係為消費借貸，票據債務人抗辯未收
    受借款，消費借貸未成立，則就借款已交付之事實，自應由執票人負舉證責任（
    最高法院八十八年台簡上字第五五號判決參照）。
  2.被上訴人提起本件確認本票債權不存在之訴，主張兩造間並無借貸關係，則上訴
    人主張系爭本票係被上訴人向伊借款所簽發，依上述說明，自應由上訴人即執票
    人就主張系爭借款計一千零五十萬元已交付予被上訴人之事實負舉證責任。惟查
    ，系爭借款計一千零五十萬元，係上訴人陸續匯款入第三人昶陽公司之帳戶，已
    如上述，顯難以證明上訴人確實交付該借款予被上訴人。縱然上開匯款中，有二
    百萬元及一百六十萬元，嗣係由昶陽公司再匯入被上訴人設於大眾商業銀行之帳
    戶，惟據證人方麗秀即被上訴人公司會計，負責開立系爭本票之人到庭證稱：「
    因為昶陽支出的款項都是永信代為支出所以這二筆款是還給永信的。因為昶陽在
    國內沒有營業點，在國內銀行沒有開狀額度，而永信有，所以永信在大眾銀行先
    使開狀額度借給昶陽，這兩筆錢是昶陽還給永信的。」等語，再參以昶陽公司與
    被上訴人公司係屬負責人相同，營業處所相同之關係企業，其間資金來往，乃常
    見之情形，實難僅以上訴人之匯款中有部分款項流向被上訴人帳戶，即認兩造間
    確存有借貸關係，則上訴人既不能證明兩造間之借貸關係，其此部分主張即不可
    採。
  (二)如兩造間並無借貸關係，被上訴人是否開立系爭本票為第三人昶陽公司之借款債
    務擔保質押？
  1.上訴人主張縱然系爭本票發生之基礎借貸關係存在於上訴人與第三人昶陽公司間
    ，被上訴人開立系爭本票，亦係為擔保昶陽公司借款之質押等語。經查：系爭本
    票四紙所載金額計一千零五十萬元，係第三人昶陽公司陸續向上訴人所借貸之情
    節，乃被上訴人起訴所主張之事實，並提出存褶影本三紙為證，則上訴人就其主
    張借貸關係存在於上訴人與第三人昶陽公司間，並不須負舉證責任。被上訴人固
    主張系爭本票係昶陽公司會計錯誤簽發，惟簽發系爭本票之方麗秀已到庭證稱：
    伊會被上訴人公司員工並非昶陽公司員工在卷，且被上訴人公司與昶陽公司係屬
    負責人相同，營業處所相同之關係企業，已如上述，其間互為財務擔保，係屬常
    情，因錯誤而簽發系爭本票，實屬變態事實，則被上訴人自應就此部分主張負舉
    證之責。
  2.系爭本票簽發之經過，業據證人方麗秀到庭證稱：「乙○○（即上訴人）當時到
    公司來說他爸爸借錢給昶陽，要我開票給他拿回去給爸爸看做為憑證，當時我只
    有永信的印章就用永信的名義開給他，因他說沒關係兩家公司股東都是一樣．．
    ．」、「我開票時甲○○（即被上訴人法定代理人）也在公司，他直接進去找甲
    ○○，甲○○事後知道」等語。顯見被上訴人簽發系爭本票確係為昶陽公司上述
    借款之擔保而為，被上訴人之法定代理人甲○○亦明知其情，並未反對，實無任
    何誤蓋印章之情形可言，被上訴人既不能舉證以實其說，其主張即難採信。
  3.至於證人方麗秀另證稱：伊開立系爭本票四紙時，均未填寫日期，被上訴人乃據
    此主張系爭本票實屬無效票據云云。惟查，被上訴人於起訴時係主張：「系爭本
    票四紙除面額一百萬元之本票一張於訴外人昶陽公司交付被告時有載明發票日外
    ，其餘三張均因未載發票年、月、日而無效」，與證人上開證述情節並不相符，
    而證人既曾為被上訴人公司員工，難免有迴護之情，則證人此部分證詞，即難採
    憑。再觀諸系爭四紙本票所載之發票日期為八十九年四月二十日、八十九年五月
    十九日、八十九年六月五日、八十九年六月二十六日，分別在上訴人匯款日期八
    十八年一月五日、同月十六日、八十八年八月十七日及八十九年六月一日之後，
    可知系爭本票係在上訴人借款予昶陽公司後始行簽發。設若系爭本票簽發時均未
    載發票日，而係由上訴人自行填載，衡諸常情，上訴人自可全部填寫同一日期而
    一次提示，而不須分別填載不同日期，可知上開發票日應係被上訴人歷次簽發時
    即已分別填寫。則被上訴人既未能就系爭本票四紙簽發時均欠缺發票日期之事實
    ，舉證證明，其主張亦難採取。
五、綜上所述，被上訴人請求確認上訴人持有之系爭本票債權不存在，上訴人先位主
    張兩造間存有借貸關係，固屬不能證明，惟其備位主張被上訴人為擔保上訴人與
    第三人昶陽公司之借貸關係而簽發系爭本票，仍堪認定。從而，被上訴人請求確
    認如附表所示之本票債權不存在，尚屬無據，應予駁回。原審為上訴人敗訴之判
    決，自有未洽。上訴人上訴意旨指摘原判決不當，求予廢棄改判，為有理由，自
    應由本院予以廢棄改判如主文第二項所示。
六、據上論結，本件上訴為有理由，依民事訴訟法第四百三十六條之一第三項、第四
    百五十條、第七十八條，判決如主文。
中      華      民      國    九十二    年      八      月     二十五   日
                              臺灣高雄地方法院民事庭
~B審判長法官  王伯文
~B法      官  藍家慶
~B法      官  蔡廣昇
右為正本係照原本作成。
如不服本判決，當事人僅得以其適用法規顯有錯誤為由，逕向最高法院提起上訴。
中      華      民      國    九十二    年      八      月     二十五   日
~B法院書記官  陳怡如
~F0;
┌──────────────────────────────────────┐
│附 表：                                                                     │
├─┬───────────┬─────────────┬──────────┤
│編│發      票      日    │票      面      金     額 │利  息  起  算  日  │
│號│  （民        國）    │（新        臺       幣)  │  （提  示  日）    │
├─┼───────────┼─────────────┼──────────┤
│一│八十九年四月二十日    │參百萬元                  │八十九年四月二十日  │
├─┼───────────┼─────────────┼──────────┤
│二│八十九年五月十九日    │伍百萬元                  │八十九年五月十九日  │
├─┼───────────┼─────────────┼──────────┤
│三│八十九年六月五日      │壹百伍拾萬元              │八十九年六月五日    │
├─┼───────────┼─────────────┼──────────┤
│四│八十九年六月二十六日  │壹百萬元                  │八十九年六月二十六日│
└─┴───────────┴─────────────┴──────────┘


司法院資訊處製作；財團法人民間司法改革基金會備份。
